【裁判字號】    97,訴,312
【裁判日期】    971212
【裁判案由】    分割共有物
【裁判全文】
臺灣新竹地方法院民事判決               97年度訴字第312號
原      告  ｃ○○
訴訟代理人  Ｘ○○
            羅秉成律師
複代理人    曾能煜律師
            黃振洋律師
被      告  Ｂ○○
            Ｃ○○
            卯○○○
                        53巷.
            辛○○
                        53巷.
            寅○○
                        53巷.
            壬○○
                        53巷.
            宇○○
                        巷6號.
            宙○○
                        樓
            甲○○○
            ｄ○○○
            丁○○○
            Ｖ○○○
            玄○○
            Ｄ○○○
                        0號
            子○○
                        0號
            癸○○
                        0號
            丑○○
            庚○○
                        0號
            天○○
            申○○
                        8號
            酉○○
            Ｋ○○○
            Ｗ○○○
            巳○○
            午○○
            亥○○
            地○○
            辰○○
            戊○○
            未○○
            戌○○
                        號
            己○○
                        號
            Ｚ○○
            ａ○○
            ｂ○○
            Ｙ○○
            Ｔ○○
            Ｓ○○
            Ｌ○○
            Ｑ○○
            Ａ○○○
            Ｒ○○
            Ｍ○○
            ｈ○○
            ｅ○○
            ｆ○○
            ｇ○○
            Ｎ○○
            Ｏ○○
            Ｊ○○○
            Ｅ○○
            Ｈ○○
            Ｆ○○
            Ｇ○○
            Ｉ○○
            乙○○
            丙○○
上列當事人間請求分割共有物事件，本院於民國97年11月17日辯
論終結，判決如下：
    主      文
被告Ｃ○○、卯○○○、辛○○、寅○○、壬○○、宇○○、宙
○○、甲○○○、ｄ○○○、丁○○○、Ｖ○○○、玄○○、Ｄ
○○○、子○○、癸○○、丑○○、庚○○、天○○、申○○、
酉○○、Ｋ○○○、Ｗ○○○、巳○○、午○○、亥○○、地○○、辰○○、戊○○、未○○、戌○○、己○○、Ｚ○○、ａ○○、ｂ○○、Ｙ○○、Ｔ○○、Ｓ○○、Ｌ○○、Ｑ○○、Ａ○○○、Ｒ○○、Ｍ○○、ｈ○○、ｅ○○、ｆ○○、ｇ○○、Ｎ
○○、Ｏ○○、Ｊ○○○、Ｅ○○、Ｈ○○、Ｆ○○、Ｇ○○、
Ｉ○○、乙○○、丙○○應就被繼承人林池所遺、坐落新竹市○○段四四五地號、地目建、面積一九０點０六平方公尺、應有部
分八０分之三之土地所有權，辦理繼承登記。
兩造共有坐落新竹市○○段四四五地號、地目建、面積一九０點
０六平方公尺之土地一筆准予分割，其分割方式為：如附圖案６
所示標示Ａ、面積一七五點一八平方公尺之土地，分歸原告取得
，標示Ｂ、面積七點七五平方公尺之土地，分歸被告Ｂ○○取得
，標示C 、面積七點一三平方公尺之土地，分歸被告Ｃ○○、卯
○○○、辛○○、寅○○、壬○○、宇○○、宙○○、甲○○○
、ｄ○○○、丁○○○、Ｖ○○○、玄○○、Ｄ○○○、子○○
、癸○○、丑○○、庚○○、天○○、申○○、酉○○、Ｋ○○○、Ｗ○○○、巳○○、午○○、亥○○、地○○、辰○○、戊○○、未○○、戌○○、己○○、Ｚ○○、ａ○○、ｂ○○、Ｙ
○○、Ｔ○○、Ｓ○○、Ｌ○○、Ｑ○○、Ａ○○○、Ｒ○○、
Ｍ○○、ｈ○○、ｅ○○、ｆ○○、ｇ○○、Ｎ○○、Ｏ○○、
Ｊ○○○、Ｅ○○、Ｈ○○、Ｆ○○、Ｇ○○、Ｉ○○、乙○○
、丙○○五十六人共同取得，並按其等應繼分之比例保持公同共
有。
訴訟費用由被告Ｂ○○負擔百分之四，被告Ｃ○○、卯○○○、
辛○○、寅○○、壬○○、宇○○、宙○○、甲○○○、ｄ○○○、丁○○○、Ｖ○○○、玄○○、Ｄ○○○、子○○、癸○○
、丑○○、庚○○、天○○、申○○、酉○○、Ｋ○○○、Ｗ○○○、巳○○、午○○、亥○○、地○○、辰○○、戊○○、未
○○、戌○○、己○○、Ｚ○○、ａ○○、ｂ○○、Ｙ○○、Ｔ
○○、Ｓ○○、Ｌ○○、Ｑ○○、Ａ○○○、Ｒ○○、Ｍ○○、
ｈ○○、ｅ○○、ｆ○○、ｇ○○、Ｎ○○、Ｏ○○、Ｊ○○○
、Ｅ○○、Ｈ○○、Ｆ○○、Ｇ○○、Ｉ○○、乙○○、丙○○
連帶負擔百分之四，餘由原告負擔。
    事實及理由
壹、程序部分：
一、按原告於判決確定前，得撤回訴之全部或一部。但被告已為
    本案之言詞辯論者，應得其同意。民事訴訟法第第二百六十
    二條第一項定有明文。又訴狀送達後，原告不得將原訴變更
    或追加他訴。但有下列各款情形之一者，不在此限：... 五
    、該訴訟標的對於數人必須合一確定時，追加其原非當事人
    之人為當事人者，同法第二百五十五條第一項第五款亦有規
    定。查本件原告起訴時，原併列Ｕ○○○及黃○○、Ｐ○○
    （Ｐ○○於原告起訴前已歿，其繼承人為ｈ○○、ｅ○○、
    ｆ○○、ｇ○○）為被告，嗣原告先於本院言詞辯論期日前
    ，即民國（以下同）97年5月21日，以民事撤回部分被告狀
    ，撤回對被告Ｕ○○○及黃○○之訴訟，並其後於進入言詞
    辯論程序後，於九十七年九月二十五日具狀表示撤回對Ｐ○○之訴訟，並追加列Ｐ○○之繼承人即ｈ○○、ｅ○○、ｆ
    ○○、ｇ○○為被告，而請求本件之分割共有物，其所為之
    撤回及追加被告，揆諸上開之規定，程序上並無不合，合先
    敘明。
二、本件被告Ｃ○○、卯○○○、辛○○、寅○○、壬○○、宇
    ○○、宙○○、甲○○○、ｄ○○○、丁○○○、Ｖ○○○
    、玄○○、Ｄ○○○、子○○、癸○○、丑○○、庚○○、
    天○○、酉○○、Ｋ○○○、Ｗ○○○、巳○○、午○○、
    亥○○、地○○、辰○○、戊○○、未○○、戌○○、己○○、Ｚ○○、ａ○○、ｂ○○、Ｙ○○、Ｔ○○、Ｓ○○、
    Ｌ○○、Ｑ○○、Ａ○○○、Ｒ○○、Ｍ○○、ｈ○○、ｅ
    ○○、ｆ○○、ｇ○○、Ｎ○○、Ｏ○○、Ｊ○○○、Ｅ○○、Ｈ○○、Ｆ○○、Ｇ○○、Ｉ○○、乙○○、丙○○均
    未於言詞辯論期日到場，被告申○○未於最後言詞辯論期日
    到場，核無民事訴訟法第三百八十六條所列各款情形，爰依
    原告聲請，由其一造辯論而為判決。
貳、實體部分：
一、原告主張：
（一）因繼承於登記前已取得不動產物權者，非經登記不得處分
      其物權，民法第七百五十九條定有明文。是被繼承人死亡
      時，登記其名義所有之不動產，屬全體繼承人公同共有之
      遺產，非經辦理繼承登記，不得處分。本件坐落新竹市○○段四四五地號、地目建，面積一九０點０六平方公尺之
      土地一筆（以下簡稱系爭土地），原係原告與被告Ｂ○○
      及第三人林池所共有，原告之所有權應有部分為160 分之
      148 ，被告Ｂ○○應有部分為160 分之6 ，第三人林池登
      記之應有部分為80分之3 ，惟因原共有人中之林池已於36
      年3 月13日死亡，而今查得林池之繼承人乃係本件被告Ｂ
      ○○以外之其餘被告，是原屬林池所有之系爭土地應有部
      分八十分之三之所有權，即屬被告Ｂ○○以外之其餘被告
      所公同共有，但因Ｂ○○以外之其餘被告，迄未就其等繼
      承取得而公同共有之系爭土地應有部分八十分之三之所有
      權辦理繼承登記，依法自應先命其等辦理繼承登記後，原
      告始能訴請本件系爭土地之裁判分割，原告爰訴請判命Ｂ
      ○○以外之其餘被告，應就其等之被繼承人林池所遺之系
      爭土地之應有部分八十分之三之所有權辦理繼承登記。
（二）按各共有人得隨時請求分割共有物，共有物之分割，依共
      有人協議之方法行之，分割之方法，不能協議決定者，法
      院得因任何共有人之聲請，命為原物分配，如共有人中，
      有不能按其應有部分受分配者，得以金錢補償之及變賣共
      有物之價金分配，分別有民法第八二三、八二四條所規定
      。因系爭土地為兩造所共有，其中原告之所有權應有部分
      為160分之148，被告Ｂ○○應有部分為160分之6，其餘被
      告公同共有之所有權應有部分為80分之3，因全體共有人
      就系爭土地並無不分割之協議，惟迄今仍無法協議分割，
      原告爰訴請法院將系爭土地予以判決分割。
（三）至就分割之方法而言，原告希望採原物分割之方式，且因
      系爭土地上坐落有原告母親Ｘ○○所有，門牌號碼為新竹
      市○○路21號之磚造房屋（下稱系爭房屋）及房屋後方之
      鐵皮棚架，被告Ｂ○○曾主張系爭房屋及上開鐵皮棚架無
      權占用其所有之同地段四一０之三、四一０之四、四一０
      之五地號土地，其中占用該四一０之三地號土地之面積為
      零點五平方公尺，占用該四一０之五地號土地之面積為零
      點一二平方公尺，而另案起訴請求Ｘ○○拆屋還地，原告
      並參加該訴訟，嗣雙方在臺灣高等法院九十六年度上易字
      第八四０號事件（以下簡稱系爭前案）審理時達成訴訟上
      之和解，原告與被告Ｂ○○於該前案之和解時，均同意並
      表明針對Ｘ○○上開建物占用到被告Ｂ○○上開四一０之
      三、四一０之五地號、面積合計零點六二平方公尺之土地
      部分，其二人同意以土地交換之方式，在本件之分割共有
      物之訴訟中，一併予以解決，即由原告將其針對系爭土地
      按其應有部分換算原所應得之一七五點八平方公尺，其中
      之零點六二平方公尺之土地分歸由被告Ｂ○○取得，以便
      換取並由原告取得前述Ｘ○○之建物占用被告Ｂ○○上開
      四一０之三、四一０之五地號、面積合計零點六二平方公
      尺之土地，是依上開雙方在高院之和解內容，原告在本件
      之分割，取得之系爭土地之面積應為一七五點一八平方公
      尺（即一七五點八減零點六二），而被告Ｂ○○應取得之
      系爭土地之面積，即為按其就系爭土地之持分160 分之6
      ，換算所得之面積即七點一三平方公尺，加計前述交換取
      得之土地面積零點六二平方公尺，合計為七點七五平方公
      尺，而其餘被告所應共同分得之土地面積，則為七點一三
      平方公尺，且不再互相找補金錢。再者因在系爭房屋後方
      之系爭土地上，有原告所有之洗衣台、自來水口、抽水馬
      達等裝置，為避免由其他共有人分得該部分之土地後，造
      成原告需拆除並另外重新設置上開裝置，不僅不利於原告
      ，亦不符合社會經濟效益，故原告主張上開裝置應予以保
      留，並由原告分得此部分之土地，爰主張依新竹市地政事
      務所97年7 月17日以新地測字第0970005994號函所檢送到
      院之複丈成果圖（以下簡稱附圖）之案６所示，即Ａ部分
      ，面積一七五點一八平方公尺之土地，分歸原告取得；Ｂ
      部分，即自系爭房屋後方之牆壁外緣，為標示Ａ與Ｂ之土
      地間之分割線起點，面積七點七五平方公尺之土地，分歸
      被告Ｂ○○取得；Ｃ部分，即以系爭房屋後方之滴水線退
      縮一點二公尺處，為Ｃ部分土地之東北側與Ａ部分之土地
      間之分割線之起點，面積七點一三平方公尺之土地，分歸
      林池之繼承人即其餘之被告共同取得。如此之分割方案，
      已將上開所述之和解筆錄之意旨加以納入，得避免原告之
      母，因其系爭房屋占用前述之被告Ｂ○○所有之同段四一
      ０之三、四一０之五地號土地，而致其與被告Ｂ○○日後
      又生拆屋還地之糾紛，且對本件之兩造並無不利，且該等
      分割方式亦較有利於兩造對土地之利用，原告爰聲明：１
      、請求判決如主文第一、二項所示；２、訴訟費用由兩造
      依對系爭土地共有持分之比例負擔。
（四）對被告Ｂ○○抗辯之陳述：
      被告Ｂ○○先前曾表示同意採用附圖之案５或案６之分割
      方式，亦即同意依系爭前案之和解筆錄之內容，由其就系
      爭土地，較以持分換算所得之面積多分得零點六二平方公
      尺，而原告少分得零點六二平方公尺之土地，以便讓原告
      取得系爭房屋所占用之該四一０之三、四一０之五地號、
      合計面積零點六二平方公尺之土地，而加以交換土地。惟
      被告Ｂ○○嗣又表示不同意採附圖之案５、案６之分割方
      式，並稱其希望就系爭土地分得之面積為按持分換算而得
      之七點一三平方公尺，不希望多分得零點六二平方公尺，
      亦不願意在此案中處理與原告之土地交換之事宜云云。惟
      查被告Ｂ○○此部分之意見，核與雙方在系爭前案所達成
      之前述和解之內容不符，且倘不在本案中一併處理前述之
      雙方間之土地交換事宜，而讓被告Ｂ○○多分得零點六二
      平方公尺之土地，原告少分得零點六二平方公尺之土地，
      則原告之母與被告Ｂ○○之間，日後可能還會有土地占用
      之爭執，如此顯然有違訴訟經濟及公平原則，是被告Ｂ○○嗣後所為之主張，並不可採。
二、被告之抗辯：
（一）被告Ｂ○○同意分割，且其先則表示同意採行如附圖所示
      之案５或案６之方式分割，即由其分得案５或案６所示之
      Ｂ部分，面積七點七五平方公尺之土地，由原告取得案５
      或案６所示之Ａ部分，面積一七五點一八平方公尺之土地
      ，其餘被告共同分得案５或案６所示之Ｃ部分、面積七點
      一三平方公尺之土地，並由其以較其就系爭土地之持分換
      算所得之面積，多分得零點六二平方公尺土地之方式，而
      與原告交換土地。嗣被告Ｂ○○於最後一次言詞辯論期日
      時，則表示其不同意採行前述之案５或案６之分割方式，
      並稱其希望就系爭土地分得之面積為按持分換算而得之七
      點一三平方公尺，不希望多分得零點六二平方公尺，亦不
      願意在此案中處理與原告土地交換之事宜，且如依伊此等
      主張，本件須再去現場測量或由法院行文予地政事務所畫
      成果圖時，伊亦同意墊付此部分之測量等費用。
（二）被告申○○未於最後言詞辯論期日到場，惟於本院97年7
      月31日言詞辯論期日時，到庭表示其同意分割，且採用附
      圖所示之案５或案６之方式分割皆可以等語。
（三）其餘被告均未於言詞辯論期日到場，亦未提出書狀作何聲
      明或陳述。
三、本院之判斷：
（一）原告主張兩造為系爭土地之共有人，而該土地地目為建，
      面積為一九０點０六平方公尺，並無不能分割之限制，且
      原告應有部分為160 分之148 ，被告Ｂ○○應有部分為16
      0 分之6 ，其餘被告即第三人林池之繼承人公同共有之應
      有部分為80分之3 之情，已據原告提出系爭土地之土地登
      記謄本在卷為證，堪信原告此部分之主張為真實。按各共
      有人得隨時請求分割共有物，但因物之使用目的不能分割
      或契約訂有不分割之期限者，不在此限，民法第八百二十
      三條第一項定有明文，本件系爭土地，既無不能分割之限
      制，兩造間亦無不分割之協議，則原告對各共有人為分割
      共有物之請求，按諸上述說明，為法之所許，應予准許。
（二）按分割共有物乃直接對共有物之權利有所變動，性質上屬
      處分行為，故共有不動產之共有人中有已死亡者，依民法
      第七百五十九條規定，其繼承人，自非先經繼承登記，不
      得訴請分割共有物，而於該繼承人為被告之情形，為求訴
      訟之經濟，原告可就請求繼承登記及分割共有物之訴一併
      提起，即以一訴請求該死亡共有人之繼承人辦理繼承登記
      並請求該繼承人於辦理繼承登記後，與原告及其餘共有人
      分割共有之不動產（最高法院六十八年第十三次民事庭會
      議決議(二)、七十年第二次民事庭會議決議(二)、六十九年度
      台上字第一一三四號判例意旨參照）。查系爭土地原共有
      人之一林池於36年3 月13日死亡，其繼承人為本件之被告
      Ｂ○○以外之被告，惟該等繼承人均迄未就其等之被繼承
      人林池人所遺系爭土地應有部分八十分之三之所有權，辦
      理繼承登記之事實，有原告所提之繼承系統表、除戶戶籍
      謄本、現戶戶籍謄本及土地登記簿謄本等件為證，且據本
      院依職權調得本院七十九年度繼字第八三號拋棄繼承權事
      件卷宗核閱無訛及向台北地方法院函查屬實，有上開調得
      之卷宗及台北地方法院之函文在卷可憑，揆諸前開說明，
      原告請求林池之全體繼承人即Ｂ○○以外之被告，就其等
      繼承而共有之系爭土地應有部分八十分之三之所有權，辦
      理繼承登記，自屬於法有據，應予准許，爰判決如主文第
      一項所示。
（三）次按繼承人有數人時，在分割遺產前，各繼承人對於遺產
      全部為公同共有，民法第一千一百五十一條定有明文。經
      查，被告Ｂ○○以外之其餘被告，就其等被繼承人林池所
      遺之系爭土地應有部分八十分之三之所有權，既尚未辦理
      分割，則依前開民法第一千一百五十一條之規定，其等各
      就繼承取得之前開土地，仍應成立公同共有關係，且其等
      於本件分割後，仍應就分割取得之土地，按應繼分維持公
      同共有關係。復按，「定共有物分割之方法，固可由法院
      自由裁量，但亦須以其方法適當者為限。又法院裁判分割
      共有物，須斟酌各共有人之利害關係、使用情形、共有物
      之性質及價值、經濟效用，符合公平經濟原則，其分割方
      法始得謂為適當。」（最高法院九十年度台上字第一六０
      七號判決意旨參照）、「定共有物分割之方法，固可由法
      院自由裁量，惟仍應斟酌共有人之意願、利害關係及分得
      部分所得利用之價值等情形，定一適當公平之方法以為分
      割。」（最高法院八十九年度台上字第七二四號判決意旨
      參照），是就共有物之分割，應斟酌共有物之性質、經濟
      效益及全體共有人之利益，並應符合公平原則，而社會利
      益亦應考慮在內。經查：
  １、系爭土地上坐落有原告母親Ｘ○○所有，目前仍由原告及
      Ｘ○○使用中，門牌號碼為新竹市○○路21號之三層樓磚
      造房屋（即前述之系爭房屋），及房屋後方之鐵皮屋，而
      系爭房屋於七十幾年間曾經重新翻修過，且上開建物並未
      將系爭土地佔滿，在鐵皮屋靠近四一０地號處，有一小片
      空地，充作防火巷之用，該防火巷空地往後（西南方向）
      銜接到路寬約一、二公尺之干甲路二一七巷巷道，再轉接
      到干甲路，自該防火巷空地起算到干甲路之距離約為二、
      三十公尺；又系爭房屋前方為寬約六公尺之原興路，且原
      興路有占用到系爭土地之一部分，另系爭土地亦有一部份
      被門牌號碼為原興路19號之房屋所占用之情，已據本院會
      同兩造及地政人員至系爭筆土地履勘現場屬實，並製有97
      年4 月9 日勘驗筆錄在卷可按，復為到場之兩造所不爭執
      ，堪認為實。而原告所提之附圖所示案６之分割方式，係
      將系爭房屋所占用之基地（該基地占用該標示Ａ之土地之
      大部分）分歸原告取得，部分屬空地、部分其上為原告之
      母前述鐵皮屋之用地之土地，即標示Ｂ、Ｃ之土地，則各
      分歸被告Ｂ○○及其餘被告取得，且其中標示Ｂ與標示Ａ
      土地間之分割線，係自系爭房屋後方之牆壁外緣起算，另
      其中標示Ｃ之土地東北側與標示Ａ之土地間之分割線，其
      起算點係自系爭房屋後方之滴水線退縮一點二公尺之情，
      有該附圖及前述之勘驗筆錄、九十七年六月十六日言詞辯
      論筆錄之內容，以及本件卷二中之本院於九十七年七月一
      日以新院雲民捷97訴312 字第12679 號發文之函文一紙在
      卷可參。是依原告所主張之如附圖案６所示之分割方式，
      可使原告所使用、為其母所有，且經翻修後尚非老舊而仍
      具有相當價值之系爭房屋，能獲得保存而無須拆除，符合
      原告能繼續使用該建物之利益，亦符合社會經濟利益，而
      被告所各分得之土地，部分係屬空地，部分其上雖為鐵皮
      屋所占用，惟鐵皮屋之拆除尚屬非難，且其等可經由分得
      之防火巷空地連接到路寬約一、二公尺之干甲路二一七巷
      巷道，再對外連接到新竹市○○路，如此，亦有利其等對
      所分得土地之使用及其經濟效益之發揮，且於共有人間亦
      尚屬公平。雖依該方案之方式分割，原告就系爭土地，按
      其應有部分比例換算之面積，係少分得零點六二平方公尺
      ，而被告Ｂ○○則多分得零點六二平方公尺，惟查，依原
      告及被告Ｂ○○及本件原告之母Ｘ○○於系爭前案所達成
      之訴訟上和解，其中原告及被告Ｂ○○均已同意並表明針
      對Ｘ○○所有之系爭建物占用到被告Ｂ○○上開四一０之
      三、四一０之五地號、面積合計零點六二平方公尺之土地
      部分，原告及被告Ｂ○○二人均同意以土地交換之方式，
      在本件之分割共有物之訴訟中，一併予以解決，即由原告
      將其針對系爭土地按其應有部分換算原所應得之一七五點
      八平方公尺，其中之零點六二平方公尺之土地，讓被告Ｂ
      ○○取得，以便換取並由原告取得前述Ｘ○○之建物占用
      被告Ｂ○○上開四一０之三、四一０之五地號、面積合計
      零點六二平方公尺之土地之情，有原告提出之該和解筆錄
      影本【見卷二，尤其是該和解筆錄第二頁第二點（二）、
      第三頁第四點（一）（二）之內容】在卷可憑，是依上開
      雙方在高院之和解內容，原告在本件之分割，取得之系爭
      土地之面積應為一七五點一八平方公尺（即一七五點八減
      零點六二），而被告Ｂ○○應取得之系爭土地之面積，即
      為按其就系爭土地之持分160 分之6 ，換算所得之面積即
      七點一三平方公尺，加計前述交換取得之土地面積零點六
      二平方公尺，合計為七點七五平方公尺，而其餘被告所應
      共同分得之土地面積，則為七點一三平方公尺。準此，可
      認原告所提出，並為被告申○○所同意之該如附圖案６之
      分割方式，於原告與被告Ｂ○○之間，亦屬符合其等間所
      達成之該訴訟上和解內容之履行之分割方式，且依此方式
      分割，於原告與被告Ｂ○○之間，亦無因分得之系爭土地
      面積之不足或超過，而須互相找補之問題，且被告Ｂ○○
      先前亦明確表示採該方案分割亦可（見九十七年七月三十
      一日言詞辯論筆錄第一頁，見卷三）。準此，可認採前述
      之如附圖所示案６之內容予以分割，尚屬公允而適當之分
      割方式。
  ２、雖被告Ｂ○○嗣辯稱：其不同意採行前述之案５或案６之
      分割方式，並表示希望就系爭土地分得之面積為按持分換
      算而得之七點一三平方公尺，不願多分得零點六二平方公
      尺，亦不願意在此案中處理與原告土地交換之事宜乙節，
      惟查，被告Ｂ○○此部分之表示，已與其先前與原告間所
      達成之前述訴訟上和解之內容有違，且如此恐會就原告之
      母之系爭房屋占用被告Ｂ○○所有之同段四一０之三、四
      一０之五地號土地乙事，於原告之母與被告Ｂ○○之間再
      生爭執，如此，亦有違訴訟經濟及紛爭解決一次性原則之
      要求。至於被告Ｂ○○不同意採案６之分割方式，而不願
      在本件一併處理土地交換事宜之原因，倘（假設語氣）係
      因其認為本件原告之母或本件之原告，未照前述之訴訟上
      和解內容予以履行所致，惟此亦係被告Ｂ○○是否依該和
      解筆錄之執行名義，另行請求原告之母或原告，履行該和
      解內容之問題，其據此作為不同意採行案６之分割方式之
      理由，即難認有理由。
  ３、至就附圖所示之案５與案６之分割方式而言，其間之差別
      ，僅在於Ｂ○○以外之被告，所分得之該圖所示之Ｃ部分
      ，其中案５者，就該Ｃ部分之靠東北側，與標示Ａ間之【
      該條分割線】，其起點係始自於系爭房屋後方之滴水線（
      此見本院於九十七年七月一日以新院雲民捷97訴312 字第
      1267 9號發文之函文所載，見卷二），而案６者之該條分
      割線，係始自系爭房屋後方之滴水線再退縮一點二公尺處
      。而因被告申○○曾到庭表示不論採案５或案６之方式分
      割皆可（見卷三之九十七年七月三十一日言詞辯論筆錄）
      ，而被告Ｂ○○先前亦曾為相同之表示（見卷三之九十七
      年七月三十一日言詞辯論筆錄），且其餘被告均未到庭就
      分割方案表示過任何意見，是既然原告表示採案６之分割
      方式，以讓標示Ｃ之土地，自前述之滴水線退縮一點二公
      尺起算，如此不會影響到原告在該處之洗衣台、自來水口
      、抽水馬達之既有裝置，對原告而言，較採案５者為有利
      ，且採案６之分割方式，對被告而言並無何不利之情形，
      是原告請求採案６之分割方式，尚屬可採。
  ４、綜上所述，本院認為基於公平原則、系爭土地之現狀及其
      使用情形，暨其使用利益、社會經濟效益之發揮，以及原
      告與被告Ｂ○○間所成立之前述訴訟上和解內容之考量等
      情，認以採行如附圖案６所示之方法予以分割為適當，爰
      判決如主文第二項所示。
（四）又本件雖為原告勝訴之判決，然本院審酌裁判分割共有物
      訴訟之性質，兩造本可互換地位，是原告提起本件訴訟雖
      依法有據，然部分被告之應訴又係法律規定所不得不然，
      況部分被告於分割成果未明前，爭執原告主張是否可採，
      按當時之訴訟程度，自為申張或防衛權利所必要，若由敗
      訴之被告負擔全部訴訟費用顯失公平，爰依民事訴訟法第
      80 條 之1 之規定，並參考兩造於系爭土地分割前對系爭
      土地之權利範圍，而予以定訴訟費用負擔之比例，如主文
      第三項所示。
（五）本件事證已臻明確，到場兩造其餘之攻擊、防禦方法及舉
      證，對判決之結果不生影響，爰不一一條列審酌，併此敘
      明。
參、據上論結，本件原告之訴為有理由，並依民事訴訟法第80條
    之1，判決如主文。
中    華    民    國    97    年    12    月    12    日
                  民事第二庭    法  官  鄭政宗
以上正本係照原本作成。
如對本判決上訴，須於判決送達後20日內向本院提出上訴狀。
中    華    民    國    97    年    12    月    12    日
                                書記官  曾柏方


司法院資訊處製作；財團法人民間司法改革基金會備份。
